【裁判字號】    90,上訴,644
【裁判日期】    901211
【裁判案由】    貪污治罪條例等
【裁判全文】
臺灣高等法院臺中分院刑事判決          民國九十年度上訴字第六四四號
    上  訴  人
    即  被  告  丁○○
    選任辯護人  蔣志明
右上訴人因貪污治罪條例案件，不服臺灣臺中地方法院中華民國九十年三月九日第一
審判決（民國八十九年度訴字第二七八號，起訴案號：臺灣臺中地方法院檢察署民國
八十八年度偵字第一七八三二號），提起上訴，本院判決如左：
    主      文
原判決撤銷。
丁○○無罪。
    理      由
一、公訴意旨略稱：被告丁○○現係財政部中區國稅局徵收科執行股股長，於民國（
    以下同）八十一年九月間至八十三年六月間，擔任中區國稅局黎明稽徵所（以下
    簡稱黎明稽徵所）審查股稅務員，職司投貨抵減勘查、申請勘查、漏稅違章及清
    結算案件審查等業務，係依據法令從事公務之人員。緣八十二年二月間起至八十
    四年七月間止，案外人林振鍠係德州房屋仲介股份有限公司（以下簡稱德州仲介
    公司）負責人，陳皇權則為建拓會計師事務所會計師兼負責人，譚佳慧為建拓會
    計師事務所組長，丙○○原為建拓會計師事務所會計。緣德州仲介公司負責人林
    振皇，於八十一年間委由建拓會計師事務所代為處理德州仲介公司會計帳，及營
    利事業所得稅申報等業務，該公司八十一年度營利事業所得稅，經該事務所譚佳
    慧指導新進會計丙○○填具「中華民國八十一年度營利事業所得稅結算申報書」
    後，於八十二年三月廿七日向黎明稽徵所申報，收件編號為「00000000
    」，後德州仲介公司旋於八十二年四月八日，遭臺中市稅捐稽徵處查獲八十一年
    度短漏開發票金額為七十萬五千元，並製作談話筆錄在案，該公司負責人林振鍠
    獲知將遭裁罰後，立即通知建拓會計師事務所人員以期補救，由該事務所組長譚
    佳慧，指示會計丙○○進行補更正等作為，而依中區國稅局「應申報案件檔查詢
    作業」電腦登錄資料：德州仲介公司八十一年度營利事業所得稅之「申報收件日
    期」為八十二年三月廿七日、「更正日期」為八十二年四月十四日，顯示該事務
    所在受林振鍠之託後，確實立即為該公司進行補更正作業，將「營業收入總額」
    由原申報之五十五萬九千零四十七元，調整為一百廿三萬零四百七十六元；然德
    州仲介公司早於八十二年四月八日，遭臺中市稅捐稽徵處查獲該年度漏開發票之
    事實，故雖於八十二年四月十四日補行更正，依規仍須依違章裁處，於是譚佳慧
    、丙○○等人，在黎明稽徵所承辦人員丁○○授意下，未依正常作業程序，由譚
    佳慧指示丙○○再重新製作全本德州仲介公司「中華民國八十一年度營利事業所
    得稅結算申報書」後送件，收件章日期為「八十二年五月十五日」，復經丙○○
    依稅務人員指示，將日期以手寫改填為「八十二年三月廿七日」，將職務上所掌
    之公文書准予變造，以符合不被違章裁罰之條件。當時黎明稽徵所審查課承辦本
    案之人即為丁○○，亦僅丁○○得依職權配合建拓會計師事務所重製全本德州仲
    介公司「中華民國八十一年度營利事業所得稅結算申報書」，方可使德州仲介公
    司八十一年營利事業所得稅申報，免遭違章裁罰，其他人員因不具職權，若配合
    此偽造作業，將遭發現而不具任何實質意義。詎丁○○竟基於圖利德州仲介公司
    之犯意，同意以變造重製不實之德州仲介公司「中華民國八十一年度營利事業所
    得稅結算申報書」，作為核課之依據，而八十二年三月廿七日（含八十二年四月
    十四日）原申報收件之「中華民國八十一年度營利事業所得稅結算申報書」則遭
    毀棄抽換，另將該八十二年三月廿七日結算申報書第十頁「附件粘貼欄」之單據
    ，改貼於變造過之結算申報書第十頁「附件粘貼欄」上，致使該變造之結算申報
    書第十頁「附件粘貼欄」存有兩頁之異常現象，而該二頁「附件粘貼欄」中附有
    德州仲介公司之「八十一年度營利事業所得稅結算稅額繳款書（自行繳納）」（
    二千九百七十七元）及「八十一年度營利事業所得稅自動補報稅額繳款書」（二
    萬零三百八十七元），顯示德州仲介公司分別於八十二年三月廿五日繳交稅款，
    及八十二年五月十九日自動補繳稅款，明顯有補更正事實，而丁○○明知此不實
    之事項，竟猶將此不實之事項登載於職務上所掌之公文書上，於核定德州仲介公
    司「中華民國八十一年度營利事業所得稅結算申報核定通知書」時，仍依建拓會
    計師事務所變造重製之德州仲介公司「中華民國八十一年度營利事業所得稅結算
    申報書」卷中，第一頁「中華民國八十一年度營利事業所得稅結算申報書（損益
    及稅額試算表）」之金額認定，足生損害於稅捐機關課稅之正確性，對德州仲介
    公司有變造補更正之事實，卻視而不見，且卷內第六頁所附之「開立統一發票金
    額明細表」中登錄金額為五十五萬九千零四十七元，與卷內第一頁申報書（損益
    及稅額試算表）中「營業收入總額」之登錄金額一百廿三萬零四百七十六元，及
    第七頁「所得稅法規定有列支限額之項目標準試算表」之登錄金額一百廿三萬零
    四百七十六元，均明顯不符，也未於卷內第一頁申報書（損益及稅額試算表）中
    之「營業收入調節說明」欄中依規定陳述金額差異原因，卷中也無補更正申請書
    及原申報資料，而該卷封面「蓋收件章處」戳印也非制式蓋印方式，乃將原「八
    十二年五月十五日」戳印，以手寫方式塗改為「八十二年三月廿七日」，對前述
    顯而易見之異常現象，丁○○在核定德州仲介公司「中華民國八十一年度營利事
    業所得稅結算申報核定通知書」時，卻均視而未見，只單方面採用變造之德州仲
    介公司之申報資料，即據以裁定「合計補徵金額」為零元。更未對德州仲介公司
    八十二年四月八日遭臺中市稅捐稽徵處查獲漏開發票之違章事實，依其職權就其
    營利事業所得稅違章部分予以裁罰，而臺中市稅捐稽徵處以八十二年六月三十日
    中市稅法字第三三九九二號函，將德州仲介公司相關資料移送黎明稽徵所，要求
    「其違反所得稅法部分，請依法審辦。」，丁○○於八十二年七月三日簽收該文
後，並以八十二年七月六日中區國稅黎明審第00000000號，函臺中市稅
    捐稽徵處黎明分處，要求提供德州仲介公司「八十一年度各月份銷售額」資料，
    臺中市稅捐稽徵處黎明分處以八十二年七月十三日黎明分一字第一一八○六號函
    覆黎明稽徵所，「檢送德州仲介股份有限公司八十一年度各月份銷售額明細表乙
    份」等相關資料，由丁○○於八十二年七月十五日簽收該資料，顯示丁○○已確
    知德州仲介公司違章之實，但丁○○均置之不理，並未對該公司營利事業所得稅
    涉嫌違章部分加以補稅及裁罰；依財政部臺灣省中區國稅局八十三年一月十八日
    中區國稅一字第八三○○三九六○號函，函示黎明稽徵所「八十一年度營利事業
    所得稅結算申報案件，應於八十三年六月底前核定完成。」，然丁○○對德州仲
    介公司營利事業所得稅涉嫌違章案均未處置，亦未移送法務科裁罰，企圖使該德
    州仲介公司規避該項逃漏稅罰責，丁○○於八十三年六月調任埔里稽徵所股長時
    ，亦未移交該違章案卷與接任者，直至八十六年六月間方由接任承辦人乙○○於
    鐵櫃中覓得該卷，始發現德州仲介公司營利事業所得稅涉嫌違章案，及丁○○處
    理該案異常情事，乃立即補簽發德州房屋仲介股份有限公司「八十一年度營利事
    業所得稅結算申報核定通知書」，對該公司核課「合計應補徵金額」七萬四千七
    百零五元，並據以裁罰「漏稅額」五萬八千七百五十元，共計十三萬三千四百五
    十五元，並通知德州仲介公司補繳完畢，該德州仲介公司始未逃脫該項稅責云云
    。因認為被告丁○○涉嫌貪污治罪條例第六條第二項第一項之圖利未遂罪及刑法
    第二百十六條、第二百十三條之行使公務員登載不實罪。
二、本件公訴人認為被告丁○○涉嫌圖利未遂罪及行使公務員登載不實罪，係基於德
    州仲介公司於八十二年六月三十日，經臺中市稅捐稽徵處，以中市法第三三九二
    號，通報該德州仲介公司涉嫌漏報收入一事，即由被告丁○○收受該文處理，顯
    見該案早由被告丁○○承辦中，再該件內容前後申報金額不一，依被告丁○○審
    查稅捐之專業知識，不難發現問題所在，詎被告丁○○於審查時，竟猶以事後經
    變造過之申報內容在該申請書，在伊所承辦之財政部臺灣省中區國稅局八十一年
    度營利事業所得稅結算申報核定通知書上，核定申請金額係一百三十二萬六千二
    百三十五元，而不予舉發申報所得違法一事，按苟該項審查係在收受前開臺中市
    稅捐稽徵處通知該德州仲介公司逃漏稅事實之前，前開變造公文書事實，被告丁○○難脫其責，茍係收受該項通知之後，則被告丁○○承辦該案已逾年餘，竟猶
    為此項審查核定而不予舉發，則被告丁○○亦難謂無圖利該德州仲介公司之犯意
    ，佐以該項申報書內容有明顯申報日期不實事項，前後二次繳稅之事實、前後申
    報金額不一等違背經驗法則常情之事項，詎被告丁○○竟未予查明發文、收受案
    件日期以明責任，益見被告丁○○對於該項變造文書圖利之事實有不法之犯意，
    顯見被告丁○○所辯，該案在移交與伊之前，即已遭變造之事實不符，加以被告
    丁○○及證人丙○○、譚佳慧、陳皇權、乙○○，觀之該申報書即均坦言該已受
    理申報之德州仲介公司申報公文書有遭抽換、偽造、變造之事實，且證人譚佳慧
    更直坦，補呈報申報書，目的在逃漏稅捐裁罰，另證人丙○○亦稱：部份更改筆
    跡類似伊之筆跡，坦言係某稅務員授意，會計師事務所才指使伊前往補整份申報
    書處理，並非係前去變造抽換，顯見該申報文書內容前後不一，係承辦人所為，
    因茍依法收受該項補更正申報書，即應明知該項補更正程序未合，且該卷宗亦乏
    補申報公文之事實，亦不難發現不法，惟被告丁○○既負審查該項申報文件，竟
    掩飾該項不法事實，且進而變造該收受補申報文件日期，藉以逃避稅捐罰責，其
    謂無變造文書、圖利他人之犯意，孰人能信；按該德州仲介公司於八十二年三月
    廿七日即申報該項營業所得稅捐，旋即於八十二年四月八日，即已遭臺中市稅捐
    稽徵處查獲逃漏所得之事實，本即應依違章補徵稅捐等行政作業程序，裁處約十
    三萬三千四百五十五元罰鍰，竟猶縱容該德州仲介公司補申報、改正日期、內容
    ，按茍依該德州仲介公司事後所申報之內容，則僅能核課補徵七萬四千五百零五
    元，顯有助該德州仲介公司逃避該項罰責之犯意，雖事後接手承辦人乙○○發現
    依法予以科處，惟仍不能減免被告丁○○圖利德州仲介公司之事實。再被告丁○○雖提出有移交清冊，證明有交與接交人一情，惟接交者乙○○迄今仍未有該移
    交清冊，且該項移交清冊亦乏監交人簽名監交，亦與公務員一般移交程序有背，
    在在證明該移交合法性，則該移交清冊真實性為何，不無疑問，本案依常理，被
    告丁○○審查該申報書即可輕易發現申報不實、變更內容等事實，竟掩飾該項事
    實猶於核定書依該不實之申報內容據以核定變更後之稅捐，而坐視該德州仲介公
    司逃漏稅捐一情，其有圖利之犯意甚明，復有德州房屋仲介股份有限公司「中華
    民國八十一年度營利事業所得稅結算申報書」（黎明稽徵所收件編號：0000
    0000）卷影本乙份、臺中市稅捐稽徵處八十二年六月三十日中市稅法字第三
    三九九二號函，及丁○○八十二年七月三日簽收該文資料影本各乙份、財政部臺
    灣省中區國稅局黎明稽徵所八十二年七月六日中區國稅黎明審第八二○一二九五
    五號函，臺中市稅捐稽徵處黎明分處八十二年七月十三日黎明分一字第一一八○
    六號函及丁○○八十二年七月十五日簽收該文資料影本各乙份、財政部臺灣省中
    區國稅局八十三年一月十八日中區國稅一字第八三○○三九六○號函影本乙份、
    德州公司營所稅結算申報書影本兩份在卷可供佐證，因認被告丁○○犯行明確。
三、訊據被告矢口否認有圖利及行使公務員登載不實之犯行，辯稱：依國稅局之正常
    程序，以德州仲介公司係分別於八十二年三月二十五日及八十二年五月十九日分
    二次繳納該公司八十一年度營利事業所得稅應納稅款，並分別於八十二年三月二
    十七日、八十二年五月十五日，向國稅局黎明稽徵所辦理申報，此期間，申報書
    仍由資料股辦理收件及保管，申報單位（即德州仲介公司）如欲申報、更正、抽
    換、更改資料，均應係逕洽受理單位資料股辦理，斷無逕向非受理單位審查股（
    因案件尚未分案，將來由審查股中何人承辦尚不確定，查本無所謂當時審查股承
    辦人員即丁○○存在之理）申報或更正之理，而此部分可參酌國稅局營利事業所
    得稅申報流程圖及證人鄭林玉霞證述在卷。被告乃審查股人員，於八十二年七月
    三日，始收到台中市稅捐稽徵處通報德州仲介公司涉嫌違章案件之公文，被告立
    即於七月六日函稅捐稽徵處黎明分處，查詢德州仲介公司八十一年度營業額，此
    舉乃係辦理違章案件之第一步驟，足證被告已將該案列入違章案件並積極辦理（
    國稅局就違章案件全部以電腦列管追蹤，任何承辦人均不可能改變此一事實），
    在此之前，被告尚不知該公司涉嫌違章，該公司亦不知該案會由被告負責審核，
    且受理申報或更正資料，均非被告之職權（依分層負責明細表規定係資料股職掌
    ），故被告絕無可能授意德州仲介公司抽換申報資料之理。被告因德州仲介公司
    原申報八十一年度營利事業所得稅係列為擴大書審案件，為配合審查期限，即八
    十三年六月底以前須完成書審作業，故將八十二年年底所收之八千多件屬擴大書
    面審核案件，除由電腦審核產出核定通知書之案件外，尚餘數百件電腦未產出核
    定通知書，先行以人工書面核定作業，但嗣後在將所有審核完畢之案件結案移交
    資料股前，發現德州仲介公司乃屬違章案件，因須另調帳冊查核（設若被告有圖
    利德州仲介公司之意，只須將案件予以簽結，送交資料股即可達到目的，而被告
    至調職前，該案均未予簽結，並交還資料股，此部分經證人鄭林玉霞供述在卷）
    ，故為違章未結案件候續辦理中。而該違章案件，依稅捐稽徵法第二十一條第一
    項第三款有七年之核課期間，此亦經證人乙○○、甲○○證述在卷。被告於八十
    三年六月初，調升埔里稽徵所股長，乃將承辦未結之所有案件，如執行業務查帳
    案件、擴大書審抽查案件、清決算案件、檢舉案件及涉嫌違章未結案件等列冊移
    交，此部分業據證人乙○○、甲○○證述在卷，再觀之被告其餘移交之案件，均
    經接辦人員陸續辦畢，有該等案件處理簽、函，均可證該案自始即已列入移交甚
    明。被告離職時之移交清冊，雖未取具監交人及交接人用印，惟證人甲○○證述
    被告確有移交行為，且本於公務機關信賴原則，不應以移交清冊未有用印即謂無
    移交之事實，否則，被告列入移交之違章案件非僅德州仲介公司一件，試問其餘
    違章案件由其他人接辦後，為何均能結案，且有已結案件為憑。惟獨乙○○依何
    立場接辦？且若被告有圖利之意，理應在調職前由其手中結案，並交案由資料股
    交至台中市分局資料課歸檔保管，斷不可能將該案移交且由乙○○接辦並自其鐵
    櫃找出之理云云。
四、按「認定不利於被告之事實，須依積極證據，茍積極證據不足為不利於被告事實
    之認定時，即應為有利於被告之認定，更不必有何有利之證據」，最高法院三十
    年上字第八一六號著有判例，又「圖利罪以行為時有為自己或第三人圖取不法利
    益之犯意而表現於外，始足相當，至有無此項圖取不法利益之犯意，應依積極證
    據認定之，不能僅以公務員所為失當行為之結果，使人獲取利益，為事後之觀察
    據以推定公務員自始即有圖利他人之犯意。」最高法院八十五年台上字第四一五
    九號亦著判例。經查(一)營利事業所得稅結算申報及補更正，屬於資料股之職掌，
    申報時間為二月二十日至五月卅一日，德州仲介公司八十一年度營利事業所得稅
    結算申報，屬擴大書審案件，申報期間截止後，於十月二日以後，始移送審查股
    處理等情，此有財政部臺灣省中區國稅局分層負責處理明細表及財政部臺灣省中
    區國稅局各稽徵所辦事細則可證，並經證人鄭林玉霞、甲○○、乙○○於調查站
    ，原審或本院審理時分別證述屬實，觀之八十二年至八十八年每年度營所稅擴大
    書審案件開徵作業進度表所載。審查股均係十月間開始審查，（按中區國稅局八
    十一年度營利事業所得稅擴大書審案件開徵作業，因當時電腦作業屬地方稅系統
    移轉至國稅局，平台期間，總局作業單位與各分局稽徵所聯繫之傳真資料，其相
    關文件僅保留二年，因此無上開資料可提供，惟擴大書審案件開徵作業，八十二
    年至八十八年度每年作業流程日期大致相同），此有財政部臺灣中區國稅局函送
    之進度表附本院卷可證，足證德州仲介公司八十一年度營利事業所得稅結算申報
    書於八十一年十月間始送至審查股，為確定無疑之事實，則德州仲介公司於八十
    二年三月廿七日申報八十一年度營利事業所得稅結算申報，同年四月十四日更正
    申報。其間，德州仲介公司之申報書，更補正書，均在資料股處理掌管中，尚未
    送達審查股分案，在審查股工作之被告應不可能知悉。是公訴人認德州仲介公司
    八十一年度營利事業所得稅結算申報書係被告授意重製，或被告依職權配合建拓
    會計師事務所重製德州仲介公司八十一年度營利事業所得稅結算申報書，顯與事
    實不符，是德州仲介公司八十一年度營利事業所得稅結算申報書，既在資料股處
    理掌管中，其內容或附件曾經被偽造、變造、毀棄、抽換，應與在審查股工作之
    被告無關。(二)被告於八十二年七月三日，收到臺中市稅捐處通報，德州仲介公司
    涉嫌漏開統一發票七十萬五千元，隨即於七月六日函臺中市稅捐稽徵處黎明分處
    ，查詢德州房屋仲介公司八十一年度營業額，足證被告已將該案列入違章案件處
    理，按國稅局就違章案件全部以電腦列管追蹤，任何承辦人均不可能改變此一事
    實。又德州仲介公司違章案件，被告於八十三年六月底前，調升埔里稽徵所股長
    時，已將之列入移交，此有移交清冊附卷可證，並經證人甲○○結證屬實，即證
    人乙○○於調查站亦稱：「丁○○原在黎明稽徵所審查股任職，後於八十三年六
    月初調升中區國稅局（埔里稽徵所）徵收股股長職務，遂將渠原受理的案件，分
    給審查股同仁。：：：本案（按即德州房屋仲介公司八十一年度營利事業所得稅
    結算申報）係分給我處理，我收到本案後，並未立即處理。」則被告既將德州仲
    介公司違章案件，視為違章案件處理，並未終結，且列入移交，顯無圖利德州房
    屋仲介公司之可言。至移交清冊中，監交人及交接人未在移交清冊簽章，仍無阻
    於移交之效力，況被告移交之所有其他案件，均經交接人辦結，更足證確有移交
    之事實，是移交清冊上，監交人及交接人未在移交清冊上簽章，並不能為被告不
    利之證據。(三)被告於八十二年十月以後，受理八千多件擴大書審案件，（包含德
    州房屋仲介公司之申報案件）審查時對於德州仲介公司之申報案件，雖未發現內
    容經變造，或數額經更改不符，而未認定為違章案件，惟於離職前已發現，並將
    之列為違章案件，並列入移交，此有移交清冊可證，自不能因一時失當行為，而
    認定為圖利行為。(四)圖利罪業經修正為「因而得到不法利益」始能成立圖利罪，
    本件德州仲介公司八十一年度營利事業所得稅已補繳完畢，德州仲介公司並未得
    到不法之利益，被告之圖利罪亦不能成立。綜合所述，被告之圖利及行使公務員
    登載不實罪，均屬不能證明，原審疏未詳查，對於被告遽為論罪科刑，尚有未當
    ，被告上訴意旨指摘原判決不當，為有理由，應由本院將原判決撤銷改判，爰依
    法為無罪之諭知。
據上論斷，應依刑事訴訟法第三百六十九條第一項前段、第三百六十四條、第三百零
一條第一項判決如主文。
本案經檢察官戊○○到庭執行職務。
中      華      民      國     九十      年     十二      月    十一    日
                                 臺灣高等法院臺中分院刑事第五庭
                                       審判長法  官  袁  從  楨
                                             法  官  郭  同  奇
                                             法  官  胡  森  田
右正本證明與原本無異。
檢察官得上訴。
被告不得上訴。
如不服本判決應於收受送達後十日內向本院提出上訴書狀，其未敘述上訴之理由者並
得於提起上訴後十日內向本院補提理由書（均須按他造當事人之人數附繕本）。
                                             書記官  王  瑩  澤
中      華      民      國     九十      年     十二      月    十三    日
                                                                        Ｆ


司法院資訊處製作；財團法人民間司法改革基金會備份。
